【裁判字號】    88,上重訴,14
【裁判日期】    890523
【裁判案由】    違反證券交易稅法等
【裁判全文】
臺灣高等法院高雄分院刑事判決    八十八年度上重訴字第一四號
    上訴人      台灣高雄地方法院檢察署檢察官
    上訴人
    即被告      甲○○
    選任辯護人  林樹根律師
                邱麗妃
                邱文男
右上訴人等因被告違反證券交易法案件，不服臺灣高雄地方法院八十六年度訴字第三
三四四號中華民國八十八年二月二十五日第一審判決（起訴案號：臺灣高雄地方法院
檢察署八十七年度偵字第二八一二號，併辦案號：同署八十七年偵字第二四六九四號
），提起上訴，本院判決如左：
      主      文
原判決撤銷。
甲○○違反有價證券之買賣，不得有虛偽之行為之規定，處有期徒刑伍年。
      事      實
一、甲○○係正義食品工業股份有限公司（設高雄縣仁武鄉○○村○○路一四八號，
    以下簡稱正義公司）、維力食品工業股份有限公司（以下簡稱維力公司，設彰化
    縣田中鎮○○路○段四六五號）、維力貿易股份有限公司（以下簡稱維貿公司，
    設台北市○○○路三八五號）之董事長，統籌三家公司之資金調度，係商業之負
    責人。而因民國七十七年後，政府開放大宗物資自由進口，正義公司部分下游廠
    商未達進口大宗物資之經濟規模，乃由正義公司進口大宗物資供應，是該三家公
    司之營業範圍均兼有玉米、魚粉等大宗物資之買賣。其於八十年十月間，因正義
    公司經營大宗物資玉米、魚粉買賣，遭其應收帳款客戶（德元股份有限公司及其
    關係企業癸輝、飛林企業有限公司）積欠貨款新台幣（下同）二億三千萬元，造
    成公司資金吃緊，其為免銀行因此拒絕授信貸款予正義公司，乃先由私人籌措二
    億交公司入帳沖繳應收款項，餘三千萬元帳列催收款。惟其後大宗物資市場屬買
    方市場，其為彌補此項漏洞及維持營運之繼續，乃於八十一年間起至八十五年十
    月間止，基於概括之犯意，將庫存之玉米、魚粉以不開立發票，而低於市價之方
    式售予臨時之客戶，以週轉現金支付到期之銀行貸款。並明知正義公司自八十一
    年間起平均每月進口約五萬多噸之玉米，總價約為二億至二億五千萬元，每月虧
    損金額為二千萬至二千五百萬元，每年虧損金額約為三億元，而為掩飾公司庫存
    玉米、魚粉已遭低價變賣求現遭逢虧損之事實，乃以已出售於其下游經銷商為由
    ，連續在該公司指示不知情之業務部人員填製不實之出貨單及銷貨統一發票等會
    計憑證（原始憑證），偽作銷貨予經銷商，再使該公司不知情之會計人員以上開
    不實之出貨單、銷貨統一發票等銷項憑證，製作銷貨傳票（記帳憑證）登錄電腦
    ，在該公司日常帳簿虛列對其經銷商不實之「應收帳款」及「應收票據」金額。
    進而憑此帳簿在正義公司八十一及八十年度、八十二年度、八十三年度、八十四
    及八十三年度、八十五及八十四上半年度財務報告中，資產負債表、損益表、股
    東權益變動表、現金流量表等各項表冊之主要內容為不實之登載，虛列該公司稅
    後淨利各為八十一年度一億七千七百四十五萬元、八十二年度一億六千七百八十
    四萬元、八十三年度一億二千七百三十七萬元、八十四年度一億四千八百零九萬
    元之盈餘，以掩飾該公司經營虧損之事實。並使不知情之正風會計師事務所會計
    師朱立容（業經不起訴處分）、藍時欣於八十一年至八十四年每年營業年度終了
    後及八十五年八月間，就上開財務報告作成不實之查核簽證報告。再送由不知情
    之正義公司監察人楊俊賢（中華開發信託股份有限公司代表人）製成正義公司上
    開決算報告書。至八十五年十月間該公司大宗物資玉米、魚粉等庫存早已變賣無
    存，其仍使不知情之會計人員在該公司八十五年度十月分「材料進耗存月報表中
    」卻仍虛列該年度十月份玉米部分有八萬一千三百０四公噸、金額為五億零二百
    三十三萬九千元、魚粉部分，純魚粉：一萬一千五百九０公噸、金額為二億六千
    三百五十三萬三千元，混合魚粉：一千三百十六公噸、金額二千三百零三萬三千
    元之庫存，以及十一月份進貨玉米一億一千五百餘萬元，而八十五年十一月間，
    正義公司因財務困難面臨跳票危機，而引發貸款行庫之調查，其為免被發覺，乃
    於八十五年十一月十一日以上開十月、十一月份玉米、魚粉等存貨均已出售於其
    下游經銷商為由，再以上開手法使不知情之該公司業務部經理孫繼珠虛開銷貨發
    票予其經銷商隆澤、慶旺、宜廣、郡興、勇菖、達延、濱達、江進、承輝、元朗
    、寶進、寶輝、盟倫等十三家有限公司，計八億餘元，以沖銷不實之帳目。再利
    用不知情之會計人員，據上開不實之銷貨發票制作不實之帳冊，總計虛列上開十
    三家公司之「應收帳款」及「應收票據」迄八十五年十月止，分別為六億六千六
    百九十四萬一千元、十七億八千三百零六萬五千元，均足以生損害於正義公司記
    帳之正確性、該公司股東之權益及主管機關對公司業務及證券業務之管理。
二、甲○○於八十三年（起訴書誤載為八十四年）底，為使正義公司之股票上櫃公開
    買賣，藉以籌措資金，維持公司之營運，除以上開手法製作該公司八十三年度不
    實財務報告外，並明知有價證券之買賣不得有虛偽之行為，而正義公司自八十一
    及八十二年度之財務報告明顯有上開不實，仍持該公司上開年度不實之財務報告
    及會計師審計報告、監察人之決算報告提交財團法人中華民國證券櫃檯買買中心
    （下稱櫃檯中心）申請已公開發行普通股股票000000000股上櫃買賣，
    使櫃檯中心陷於錯誤，審閱後同意准予上櫃，並於八十四年一月十六日報請財政
    部證券管理委員會（下稱證管會，現為財政部證券暨期貨管理委員會）於八十四
    年二月二十四日以台財證(1)第一二二二五號函核復准予備查，使證管會承辦之
    公務員據以而為不實之登載於職務上所掌之公文書上。其再於八十四年三月二十
    五日使該公司不知情會計人員在其業務上製作之公開說明書登載上開不實之八十
    一年至八十三年財務報告之主要內容，並印製多份陳列於櫃檯中心、各證券商營
    業處、正義公司及該公司股務代理機構，並舉辦業績發表會，供行使交付予投資
    人，向社會大眾為上櫃前之公開說明，並於八十四年五月二十二日正式掛牌上櫃
    買賣上開已公開發行之股票，使不知情之股票投資人在櫃檯中心買入正義公司之
    股票，於最高價每股三十點三元，至八十五年十二月二十一日每股二點四元之最
    低價間造成部分投資人之重大損失，足以生損害大眾之投資及股票市場正常運作
    。
三、甲○○復為週轉資金，亦承前開概括之犯意，先自民國八十一年起，連續以上開
    三家公司之資金，指示知情之財務課經理張富盛向金融機構先購買「無記名可轉
    乙定期存單」（以下簡稱定期存單）。購入後當日再陸續以不知情之「呂少傑」
    、「陳明和」、「張天曜」之名義，或持向中華票券金融公司高雄分公司（下稱
    中華票券公司）辦理「票券附買回交易」，或直接賣斷予中華票券公司（起訴書
    漏載），並未將該定期存單存入正義公司於第一銀行新興分行所開立之保管箱內
    。以此方式融資取得現金後，存入其自已在第一銀行新興分行及大眾銀行大昌分
    行之帳戶以及其指定之呂少傑、陳明和、張天曜等私人之帳戶，再經由轉帳分別
    匯至週轉不靈之公司。以達到資金調度、解決公司跳票危機之目的，每次購買金
    額從五千萬元至二億元不等，八十一年至八十五年間營業年度終了後，正義公司
    經會計師查核簽證之各金融行庫定期存單金額分別為五億三千萬元，六億五千萬
    元，九億四千萬元，十二億一千五百萬元，而甲○○為掩飾正義公司定期存單業
    經融資變現之事實，指示知情之張富盛於購入上開定期存單時加以影印，對外佯
    稱定期存單存放於銀行保險箱中，再將該定期存單影本做為會計憑證交予正義公
    司會計部門，利用不知情之會計人員在正義公司八十一年至八十五年間年度財務
    報告中所載之「現金及約當現金」等會計科目上虛列無擔保可轉乙定期存單之金
    額，製作不實之財務報告並於簽證會計師盤點可轉乙定期存單時，由甲○○指派
    張富盛私下向中華票券公司承辦員以閱覽為名，商洽借出已供質押之定期存單供
    會計師盤點，盤點後即刻送還，矇使不知情之正風會計師事務所會計師朱立容、
    藍時欣，於八十一年至八十五年八月間就上開財務報告作成不實之查核簽證報告
    ，足生損害於正義、維力、維貿公司記帳之正確性及該公司之股東及主管機關對
    公司業務之管理。
四、案經甲○○於八十五年十月十八日犯罪未發覺前自首而受裁判，由高雄縣警察局
  移送，復經法務部調查局高雄縣站移送、財政部證券管理委員會函送台灣高雄地
    方法院檢察署檢察官偵查起訴及移送併辦。
      理      由
一、右揭事實迭據被告甲○○於警訊、法務部調查局調查時、檢察官偵訊時及原審、
    本院審理時均坦承不諱，就正義公司與其經銷商間並無大宗物資玉米、魚粉交易
    ，而被告虛開發票偽作該經銷商購貨憑證之事實，核與證人周天賜、汪家進、黃
    榮煌、侯德發、王廣民、呂少傑、陳錫彰、陳秀碧等即寶輝、元朗、宜廣、達延
    、郡興、隆澤、寶進、濱達等公司負責人於原審到庭證稱伊公司係經營速食麵及
    清香油等之銷售，並不知有向正義公司購入玉米、魚粉等大宗物資之語相符。而
    正義公司內部記帳之程序，係由被告指示該公司營業部門開立銷貨發票，再交予
    會計部門據以製作帳冊之情節，亦經正義公司葉美玲、孫繼珠於法務部調查局調
    查時陳述綦詳。又被告指示張富盛負責該公司定期存單之購買，再持之向中華票
    券公司辦理票券附買回交易之情節，亦經證人張富盛於調查時及原審審理時證述
    在卷。至於被告所供其指示張富盛以閱覽為名，向中華票券公司借出已供質押之
    不定期存單供簽證會計師盤點一節，張富盛於原審證稱「有時甲○○會叫我去拿
    （向中華票券公司）回來閱覽，至於經辦人並無特定對象，而那一部門我不知道
    ，原則上他們知道這些是董事長的，他會不定時要我去拿回來閱覽，看完後就會
    馬上拿去還，時間很短，且之前我們都是有借有還」等語（原審卷第三百八十七
    頁背面），證人朱立蓉會計師於原審亦證稱「我們去盤點時，都會與會同人員簽
    名」「八十一年間是在十二月三十一日去盤點的，盤點地點在第一銀行新興分行
    的四樓」「銀行本身紀錄如何及其作業，我不清楚，且我們盤點好幾年了，每年
    均如此」等情，核與被告甲○○所供及證人張天曜於調查站所稱有陪同盤點等情
    相符，並有會計師查核正義股份有限公司有關定期存單之工作底稿附卷可查，且
    會計師所稱盤點日期為八十一年十二月三十一日、八十二年十二月三十日、八十
    四年一月五日、八十四年十二月二十九日，經原審向正義股份有限公司租用保管
    箱之第一銀行新興分行調取保管箱之開箱紀錄顯示，除八十一年十二月三十一日
    無開箱紀錄外，餘三次均有開箱紀錄（見原審卷第三九六頁），徵以八十四年十
    二月二十九日盤點時，載明盤點時間為當日下午二時四十五分至三時二十分，並
    由張富盛以保管人簽名之工作紀錄影本（附偵查卷內）等情，盤點時被告惟恐簽
    證會計師知情，提供不定期存單交由會計師盤點應屬實在。且衡之常情，若會計
    師已知被告所稱存放於保管箱內之定期存單均已變現無存，必逐年對被告整體營
    運狀況起疑，並對被告公司所有之財務資料質疑，徒增被告困擾而無所助益，被
    告若能掩飾自會尋求隱瞞。會計師被矇蔽，不明內情，應可認定。惟上開不定期
    存單，被告已自承其甫購入當日即持向中華票券公司辦理票券附買回交易，未曾
    存放於第一銀行新興分行之保管箱，此舉符合被告為籌措資金彌補呆帳、美化帳
    面之目的，一方面其因私下挪用該定存單可無損於總資產之完整，另一方面因其
    係以附買回方式將定存單出售予中華票券換取現金，故可隨時視情況需要贖回定
    存單以供外部人士查核。雖然，中華票券公司函覆原審「本公司進行無記名可轉
    乙定期存單附賣回交易時，客戶之無記名可轉乙定期存單均存放於銀行保管箱，
    若有客戶要求閱覽其無記名可轉乙定期存單時，倘本公司認為在安全無虞之情況
    下，當出示供其閱覽，或派員陪同閱覽，並無允許客戶脫離本公司管領範圍乙客
    戶「帶回」閱覽之情事」（八十七年十二月十六日、八十七華券高發字第三六七
    號函、見原審卷第三九一頁），惟依財政部證券暨期貨管理委員會以八十七年十
    一月十一日台財證(一)第九二六三一號函檢送之查核報告中指出「中華票券公司
    王文宏協理及邱麗妃副理表示，由於票券公司每日均承作大量的定期存單買賣斷
    或附條件買賣交易，故該行保管人員於每一營業日均會持經主管核章之開箱單，
    自交通銀行提領出所有的定期存單，然後暫存放於該行之金庫內，並由主管交易
    業務之主管保管，以作為每日交易所需，而於每日營業結束後，再將全部的可轉
    乙定期存單送回交通銀行保管，平常若有承作附買回交易的客戶擬檢視其存放於
    該行之定期存單，則該行會請保管人員自金庫中提領：：（見原審卷第三百五十
    三頁），依此作業程序，自不可能從交通銀行之開箱紀錄中查出正義公司上開定
    期存單之提領情形，反而因承辦人員可以客戶閱覽需要，輕易取出定存單而有勾
    結客戶，方便其借出盤點之舞弊空間，被告甲○○所稱遇會計師、承銷商及公司
    內部稽核盤點定期存單時，就指派財務部經理張富盛向中華票券公司借出已提供
    質押之定存單，以供盤點用，中華票券並派專人護送等情，在承辦人員與客戶勾
    結下非無可能，因借出之定期存單短時間即可歸還，在票券公司管理上不易發現
    。中華票券金融公司既稱「本公司交易業務之進行，為符合主管機關之規定及內
    控原則，係採分工及輪調制度，各階段承辦人員及主管均更替頻繁，致八十一年
    至八十五年間之主管及承辦人員，尚難明確回復」（見該公司八十七年十二月十
    六日，八十七華券高發字第三六七號函，原審卷第三九一頁），顯然無法調查承
    辦人員中是否有人故違規定，則其否定借出定期存單事自不足憑信。而證人張富
    盛向該票券金融公司借出已供質押之定期存單，並會同盤點，於盤點後簽名於會
    計師之工作底稿上，其與被告甲○○間就此行為有犯意聯絡及行為分擔甚明。又
    被告虛飾銷貨之不實交易，而偽造帳冊資料以及已將正義公司所持有之定期存單
    融資變現等事實，並先後經證管會、櫃檯中心至正義公司實地查核屬實，此有該
    會八十七年十一月十一日台財證(一)字第九二六三一號函及該中心八十七年十一
    月二十六日證櫃上字第三一六四九號函附之查核報告附卷可查。此外有正義公
    司八十一至八十五年度財務報表及會計師查核報告各五份、正義公司八十五年十
    月份出貨月報表、正義公司應收票據、應收帳款明細、正義公司公開說明書、中
    華票券金融公司高雄分公司買賣客戶餘額及交易量統計表、正義公司定期存款明
    細表附卷及如附表所示金融機構之定期存單影本及正義公司通過審核，准許股票
    上櫃交易所發行之公開說明書影本扣案可憑。至於中華票券金融公司高雄分公司
    於八十八年二月三日以（八十八）華券高發字第０一四號函覆原審所稱「華僑銀
    行發行編號ＡＡ0000000至四號定存單係張天曜名義與該公司間之附賣回
    交易標的（原審卷第六一六頁）」部分，被告雖曾於原審供稱其與中華票券金融
    公司間所作之附買回交易，「所用帳號名義不一定，有時用我的，有時用呂少傑
    或陳明和等，就我們三人，沒有其他人」，惟經原審提示上開華僑銀行發行之定
    存單係以張天曜名義做附買回交易之函件時，被告即供稱「我可能要再查過才知
    道，這日期是我們公司發生危機之後一天，理論上他不可能拿得到這個東西」等
    語（見原審卷第六一八頁背面），於本院調查時則供稱張天曜帳戶是被告個人使
    用供資金調度用。查張天曜係被告之子，其於調查站證稱「購買定存單之作業由
    我父親甲○○決定，：：由張富盛辦理洽購，當日拿到定存單後，將定存單影本
交由公司財務部門入帳，正本則由董事長（即被告）交待張富盛處理」等語，參
    以證人張富盛所證其購得定存單之當日即依被告指示，持向中華票券公司辦理票
    券附買回交易，未曾存放保管箱之情，堪信張天曜名義所為之附買回交易，正如
    借用呂少傑、陳明和名義交易一般，純係被告為變現供資金調度週轉用，指示張
    富盛所為，並非張天曜本人所挪用。又正義公司股票上櫃期間之價格及成交量明
    細，經本院函請中華民國證券櫃檯買賣中心檢送在卷，該中心函覆「正義公司股
    票於上櫃期間最高收盤價為八十四年五月二十五日每股三十點三元，最低收盤價
    為八十五年十二月二十一日每股二點四元」足見股票上櫃之初之高價與被告自首
    後之最低價，價差甚大，部分未及出脫之投資人蒙受重大損失顯而易見。綜上所
    述，被告所為之事證明確，其犯行洵堪認定，至正義公司之業務人員、會計人員
    、監察人等業務上制作之憑證、帳冊、決算報告等係依負責人指示填製或憑單據
    製成，被告否認渠等知情，亦無證據足證彼等明知共犯，應認渠等為不知情。
二、按商業會計法第七十一條第一款之規定，為刑法第二百十五條之特別規定，依特
    別法優先於普通法之法理，應優先適用。是有關於商業內部之會計憑證、帳簿報
    表等有登載不實之行為，均應依商業會計法第七十一條第一款處理。又出貨單及
    統一發票係屬商業會計法第十五條第一款之原始憑證，而銷貨傳票係同法第十五
    條第二款之記帳憑證。被告係正義公司之負責人，係商業之負責人，亦為從事業
    務之人，而公開說明書則係被告業務上製作之文書。核被告明知無銷貨予其經銷
    商以及使用正義、維力、維貿公司之資金購入定期存單存放公司，而該定期存單
    已遭融資變現等事實，仍指示不知情業務人員填製出貨單、銷貨發票等會計憑證
    、使會計人員虛製銷貨傳票，將應收帳款、應收票據，記入日常帳簿，據以製作
    該公司財務報告中之資產負債表、損益表、股東權益變動表、現金流量表等表冊
    主要內容，虛飾盈餘，並進而使不知情之會計師之查核簽證報告、監察人之決算
    報告為不實之記載，再明知有價證券之買賣不得有虛偽之行為，復提供上開虛偽
    之財務報告及會計師查核簽證報告，向櫃檯中心申請上櫃買賣該公司已公開發行
    之股票，身為發行人，對於證管會命令提出供審核之業務報告公開說明書內容為
    虛偽之記載，矇使證管會准予備查。並將上開製作不實之公開說明書，持以行使
  交付予投資人，向投資人出賣持有股票之行為，均足以生損害於正義、維力、維
    貿公司記帳之正確、該公司原有股東及股票投資人之權利、主管機關對公司及證
    券業務之管理、股票市場之正常運作，所為係犯商業會計法第七十一條第一款明
    知不實事項而填製會計憑證及記入帳冊罪、刑法第二百十六條、第二百十五條行
    使業務上登載不實文書罪、刑法第二百十四條之使公務員登載不實罪、證券交易
    法第一百七十一條之違反同條例第二十條第一項及同條例第一百七十四條第四款
    、第五款之罪。被告利用不知情之業務人員製作不實出貨單、銷售發票之會計憑
    證，利用不知情之會計人員製作銷貨傳票及帳冊、財務報告、公開說明書等，均
    為間接正犯，其與張富盛間就定存單融資變現，制作不實財務告部分有犯意聯絡
    及行為分擔，為共同正犯。其所犯業務上登載不實之低度行為為行使業務上登載
    不實之高度行為所吸收，不另論罪。被告為掩飾虧損，虛飾盈餘，以求資金週轉
    ，前後多次製作不實會計憑證，明知公司定存單已遭融資變現，仍將之記入帳冊
    ，製作不實財務報告之犯行，時間緊接，所犯商業會計法第七十一條第一款、刑
    法第二百十六條、第二百十五條、第二百十四條罪名相同，顯係出於概括之犯意
    為之，均為連續犯，應依刑法第五十六條之規定以一罪論。而被告於八十三年底
    承其製作不實會計憑證，藉以籌措資金以供調度之一貫犯意中，為求正義公司股
    票上櫃買賣，持該公司上開八十一年至八十三年度不實之財務報告及會計師查核
    簽證報告，向櫃檯中心申請上櫃買賣，並製作不實公開說明書所犯之證券交易法
    第一百七十一條之罪、第一百七十四條第四、五款之罪及刑法第二百十六條、第
    二百十五條之業務上登載不實罪，與所犯刑法第二百十四條、商業會計法第七十
    一條第一款之罪，有方法、結果之牽連關係，為牽連犯，應從較重之證券交易法
    第一百七十一條之罪處斷，公訴人認應分論併罰，尚有未洽。為此，被告上開連
    續犯行中，應擇其中牽連所犯之證券交易法第一百七十一條論以一罪。而被告所
    為上開犯行，其意圖在解決公司跳票危機，維持正義公司之營運，掩飾虧損以便
    資金調度，並無為自己或第三人不法利益或損害公司利益之意圖，尚難論以背信
    罪侵占罪。又公訴人雖未就被告於八十一年至八十五年十月止之製作不實銷貨憑
    證，記入帳冊之犯行起訴，惟該部分與已起訴之被告八十五年十、十一月間製作
    不實帳冊之犯行有連續犯關係，復未就被告以虛列銷貨應收帳款、應收票據之方
    式製作不實財務報告向櫃檯中心為上櫃審查，並製作不實公開說明書之犯行提起
    公訴，惟該部分與已起訴之被告製作不實會計憑證、財務報告犯行有牽連犯關係
    ，基於審判不可分之法理，本院自得併予審究。至於證券交易法第三十條、第三
    十二條所稱之公開說明書係指公司募集、發行有價證券，於申請審核時應具之公
    開說明書及募集有價證券應向認股人或應募人所交付之公開說明書而言，而被告
    係將正義公司已公開發行之股票申上櫃買賣（提撥老股承銷），與證券交易法第
    三十條、第三十二條所定之公開說明書未合，自與證券交易法第一百七十四條第
    一項第一款、第三款之構成要件不符，尚難論以該罪，公訴人援引證券交易法第
    一百七十四條第一項第三款起訴尚有未合，惟公訴人認此部分與前開有罪部分有
    裁判上一罪關係，故不另為無罪之諭知，併予明。又被告於八十五年十月十八
    日犯罪未發覺前，向高雄縣港務局自首犯罪而請求裁判，有警訊筆錄及自首狀附
    卷可佐，應依刑法第六十二條規定減輕其刑。
三、原審據以論科，固非無見，惟查(一)原審認定被告於八十一年至八十三年度之財務
    報告上所載之「現金及約當現金」欄中定期存單金額並無不實，所持理由為被告
    雖使用定存單向中華票券公司為短期融資，然期滿均能回贖，尚難謂定存單已全
    遭變現不存，而認會計師於上開年度之財務報告上所載之「現金及約當現金」中
    之定期存單金額仍屬實在云云，惟被告已自承所購之定存單均未曾存入保管箱，
    即直接持往票券公司變現融資，將所貸款項匯入被告、呂少傑、陳明和、張天曜
    等私人帳戶，並影印相關憑證使正義公司之會計人員制作不實會計憑證登載於帳
    冊及帳務報告，則其八十一年至八十三年度申報或公告之財務報告內容即有虛偽
    、隱匿情事，無法忠實表達正義公司行為時之經營績效及財務狀況，自不能因被
    告挪用後均能回贖即認被告無上開記載不實之犯行，況被告已承認於會計師盤點
    定期存單時即借出票券公司之定存單蒙蔽會計師，原審認八十一年至八十三年度
    財務報告表上之「現金及約當現金」欄所載實在，自有未當。(二)被告指示張富盛
    購入定存單，持向票券公司融資變現，再蒙蔽公司內之會計人員及年度查核簽證
    之會計師制作不實之會計憑證、財務報告，張富盛與被告間有犯意聯絡及行為分
    擔，原審認定張富盛不知情，與事實不符。(三)被告為發行人，申請正義公司已發
    行之股票公開上櫃，為使主管機關審核所提出之公開說明書內容、資料有虛偽之
    記載，應另犯證券交易法第一百七十四條第四款、第五款之罪，原審漏未審酌。
    (四)原審認定正義公司所有華僑銀行新興分行所發行之編號ＡＡ0000000～
    四之定期存單，面額均為一千萬元三紙為張天曜所挪用，經查應係被告為資金調
    度，使用不知情之張天曜帳戶，以其名義所為之票券附買回交易，原審就此部分
    認張天曜所涉犯，尚非正確。(五)原審認定會計師朱立容、藍時欣不知情，未與被
    告同謀共犯，於理由內未說明依據，尚欠允洽。綜上所述，被告上訴意旨指摘原
    判決量刑過輕固無理由，檢察官上訴意旨指摘原判決未查究被告是否另犯侵占、
    背信罪亦非有理，惟原判決既有認事用法之可議，仍應由本院撤銷改判。爰審酌
    被告身為公開發行股票公司之負責人，竟以不實記帳之方式掩飾其因大宗物資買
    賣經營不善而導致之虧損，以利公司向銀行等金融機構之融資，並因此積欠金融
    機構計約三十餘億元之巨額債務，其並為求週轉，再提供不實財務報告上櫃買賣
    公司股票，誤導大眾投資方向，違法亂紀，影響金融秩序之情節重大，雖其身為
    大型企業負責人，因經濟環境變動，勉力維持經營，資金調度實有不易，復為維
    持上千名員工及中下游廠商之生計，不使公司停業，而有苦衷，究係維護自己公
    司而犧牲多數金融機構及投資大眾之權益，並審酌正義公司及維力公司，已先後
    經法院裁定准予重整，此有原審法院八十六年度整字第一號及台灣彰化地方法院
    整字第一號裁定附卷可查，及其犯後自首，坦承犯行，態度良好，頗知悔悟等一
    切情狀，量處有期徒刑五年。（原審僅量處有期徒刑一年八月，與被告犯罪之重
    大情節顯不相當，檢察官上訴雖未指摘及此，仍應由本院以原審認事用法之違誤
    ，重為審酌量刑。扣案定期存單影本、正義公司應收票據、應收帳款明細、出貨
    月報表、財務報告及查核報告、公開說明書等物，雖為被告犯罪所用之物，惟係
    在正義公司查獲，為該公司所有之物，爰不予宣告沒收。
四、公訴意旨及移送併辦（八十六年度偵字第二四六九四號）意旨再以，被告於八十
    五年十、十一月間，正義公司因財務困難面臨跳票危機，而引發貸款行庫之調查
    ，是時正義公司內之大宗物資玉米、魚粉等庫存早已空無一物，然「材料進耗存
    月報表中」卻虛列十月份有七億八千八百九十餘萬元之庫存，十一月份進貨大宗
    物資一億一千五百餘萬元，為免被發覺，乃以庫存玉米、魚粉均已出售為由，指
    示不知情之業務經理孫繼珠，連續虛開銷貨發票予隆澤、慶旺、宜廣、郡興、勇
    菖、達延、濱達、江進、承輝、元朗、寶進、寶輝、盟倫等十三家公司，以沖銷
    不實之帳目，幫助上開十三家公司逃漏營業稅捐，因認被告另涉犯稅捐稽徵法第
    四十三條之幫助逃漏稅捐罪嫌。按稅捐稽徵法第四十一條，係結果犯，故無處罰
    未遂犯之規定，必納稅義務人使用欺罔之手段為逃漏稅捐之方法，並因而造成逃
    漏稅捐之結果，始屬相當，最高法院七十年台上字第二八四二號判例可資參照。
    訊據被告堅決否認有何逃漏稅捐之犯行，辯稱：玉米、魚粉均係免徵營業稅之產
    品，而其他的產品均有實際交易，我並沒有逃稅等語。經查，玉米、魚粉均屬營
    業稅法第八條第一項第十九款規定之「飼料及未經加工之生鮮農、林、漁、牧產
    物、副產物免徵營業稅」之範圍，此有卷附財政部八十四年二月二十三日台財稅
    第八四一０七五三八號函可資參照。至於正義公司與上開經銷商交易，經本院向
    上開經銷商所在之縣市稅捐稽徵處函查之結果，該稅捐處亦多以無法查證回覆，
    此有各該縣市稅捐處之函文附卷可查。其中南投縣稅捐稽徵處八十七年十月十二
    日八七投稅工字第五四五一二號函覆稱，該轄勇菖有限公司於八十五年九、十月
    間所申報之進項扣抵憑證就豬油、精製棕梠油及精製棕清油等三項，經核與該公
    司經營項目相當，尚難認定有以營業稅法第十九條第一項第二款規定「非供本業
    及附屬業務使用之貨物或勞務之進項稅額扣抵銷項稅額」情事，是就上開部分，
    既無證據佐證被告有幫助逃漏稅捐之犯行，不能證明被告犯罪，本應諭知無罪之
    判決，惟公訴人認此部分之事實與前開判決有罪部分之犯罪事實，有連續犯關係
    ，為裁判上一罪，爰不另為無罪判決之諭知。
五、台灣台北地方法院檢察署檢察官（八十六年度偵字第二五六二一號）另移送，被
    告於八十五年十一月五日至同月七日間，得知正義公司發生退票事件後，在此消
    息揭露前以友人洪天沛之名賣出正義公司股票計一百四十萬二千股，涉犯證券交
    易法第一百七十五條之內線交易罪部分，經查，被告係於八十三年底持虛偽之財
    務報告申請正義公司股票上櫃買賣，並經櫃檯中心於八十四年一月十六日核准，
    並於同年五月二十二日正式掛牌上櫃買賣，已如上述。則被告前開涉犯證券交易
    法第一百七十五條之犯行，與本件被告涉犯證券交易法第一百七十一條犯行部分
    時間相隔近二年，而被告亦供明當初申請上櫃時並無預想該公司事後會發生退票
    情況在卷（見原審八十七年十月一日審判筆錄），是正義公司於八十五年十一月
    間之退票顯為突發狀況，被告因此出售所有股票當係臨時起意，尚難認與其前申
    請股票上櫃時所犯之證券交易法第一百七十一條之罪，有裁判上一罪之牽連犯關
    係，本院自屬無從併辦，應予檢卷送還，附此敘明。
據上論斷，應依刑事訴訟法第三百六十九條第一項前段、第三百六十四條、第二百九
十九條第一項前段，商業會計法第七十一條第一款，證券交易法第一百七十一條、第
一百七十四條第四款、第五款，刑法第十一條前段、第二百十六條、第二百十五條、
第二百十四條、第五十五條、第六十二條，罰金罰鍰提高標準條例第一條前段，判決
如主文。
本案經檢察官羅正平到庭執行職務。
中    華    民    國     八十九     年       五       月     二十三   日
                              臺灣高等法院高雄分院刑事第三庭
                                  審判長法官  莊秋桃
                                        法官  魏式璧
                                        法官  陳中和
右正本證明與原本無異。
如不服本判決，應於判決送達後十日內向本院提出上訴狀，其未述理由者並應於提
出上訴狀後十日內向本院補提理由書（應附繕本)。
                                      書記官  林淑敏
中    華    民    國     八十九     年       五       月     二十五   日
附錄：本判決論罪科刑法條：
證券交易法第一百七十一條
違反第二十條第一項或第一百五十五條第一項、第二項之規定者，處七年以下有期徒
刑、拘役或科或併科二十五萬元以下罰金。
                                                                        Ｄ


司法院資訊處製作；財團法人民間司法改革基金會備份。
